【裁判字號】    88,重上更(二),63
【裁判日期】    900619
【裁判案由】    殺人等
【裁判全文】
臺灣高等法院臺中分院刑事判決                八十八年度重上更(二)字第六三號
    上  訴  人  臺灣台中地方法院檢察署檢察官
    被      告  丁○○
    選任辯護人  羅豐胤
                熊梓檳
    被      告  庚○○
    選任辯護人  羅豐胤
                熊梓檳
                李慶松
右上訴人因被告等殺人等案件，不服臺灣台中地方法院八十四年度重訴字第二四三０
號中華民國八十四年十二月十三日第一審判決（起訴案號：臺灣台中地方法院檢察署
八十四年度偵字第一二九二三號），提起上訴，經判決後由最高法院第二次發回更審
，本院判決如左：
      主  文
原判決關於庚○○、丁○○部分均撤銷。
庚○○共同傷害人之身體，處有期徒刑壹年。球棒貳支沒收。
丁○○共同殺人，累犯，處有期徒刑拾參年拾月。褫奪公權拾年。
      事  實
一、丁○○曾於民國（下同）八十年間因違反麻醉藥品管理條例案件，經台灣台中地
    方法院判處有期徒刑四月確定，於八十二年二月十四日易科罰金執行完畢。猶不
    知悔改，復於八十四年七月卅日凌晨一時許，與壬○○（業經本院前審判處有期
    徒刑十四年、褫奪公權十年確定在案）、己○○（業經本院前審判處有期徒刑一
    年確定在案）搭乘庚○○（起訴書誤載為黃德釗）所駕駛車牌號碼ＯＧ─七二五
    五號雙門之自用小客車（己○○坐在右前座，壬○○坐在左後座，丁○○坐在右
    後座），途經台中市○○○路○段、民權路口時，遭邱建霖所駕駛車牌號碼ＯＸ
    ─０一九六號之自用小客車由後超車時擦撞到後照鏡後，邱建霖置之不理，仍往
    前行駛，庚○○心有不甘，即加油趨車在後沿台中市○○路追趕，欲找邱建霖理
    論，旋邱建霖所駕駛之自用小客車駛至台中市○○路、向上路口時適值紅燈暫停
    ，庚○○乃將車停在邱建霖所駕駛上開自用小客車之右前方加以攔阻，己○○即
    下車敲邱建霖所駕駛小客車之車窗要邱建霖下車理論，因見邱建霖下車後猶持大
    哥大行動電話講話，認為邱建霖態度惡劣，己○○遂出其不意，奪下邱建霖手上
    之大哥大行動電話，基於傷害之犯意，朝邱建霖頭部敲一、二下，雙方因而扭打
    起來，致邱建霖左前小臂瘀血。斯時庚○○見邱建霖擦撞其坐車非但不下車處理
    ，且態度惡劣，乃萌傷害犯意，而與壬○○、丁○○互為犯意聯絡，指示其二人
    （指壬○○、丁○○二人）下車，給予教訓，其二人下車後，壬○○即自庚○○
    所駕駛之上開自用小客車後車箱內，取出木質球棒二支，將其中一支遞交丁○○
    ，自己亦持一支球棒，趨上前去，詎隨後壬○○、丁○○見邱建霖態度不遜，口
    氣兇惡，仍圖反擊，竟擅自變更為共同殺人之犯意，一起持球棒朝邱建霖之頭部
    接續大力揮打數下，致邱建霖左顳頂、額骨骨折、合併硬腦膜下顱出血，倒在車
    旁，庚○○等四人見狀立即駕車逃離現場。旋邱建霖經送醫急救，延至同年八月
    一日凌晨三時五十五分許不治死亡。嗣於同年八月一日下午二時許，經警循線於
    台中縣豐原巿雙龍路十七號庚○○、己○○住處查獲，並在庚○○之上開自用小
    客車內扣得庚○○所有球棒三支（其中二支係壬○○、丁○○於前揭時地行兇所
    用之物）。
二、案經邱建霖之父乙○○告訴及台中市警察局第一分局報請臺灣臺中地方法院檢察
    署檢察官率同法醫師到場相驗後偵查起訴。
      理  由
一、訊據被告庚○○、丁○○等二人對於其等於八十四年七月卅日凌晨一時許，由庚○○駕駛小客車搭載壬○○、己○○、丁○○，途經台中市○○○路○段、民權
    路口時，遭被害人邱建霖所駕駛之自用小客車超車擦撞到後照鏡，被害人邱建霖
    置之不理，仍往前行駛，旋被害人邱建霖之自用小客車行駛至台中市○○路、向
    上路口時適值紅燈停駛，庚○○乃停車，由己○○下車找被害人邱建霖理論，二
    人並發生扭打等事實均供認不諱，惟被告庚○○矢口否認有共同傷害之犯行，辯
    稱：當時被害人邱建霖超車，擦撞到伊所駕駛上開自用小客車照後鏡後置之不理
    ，仍往前行駛，嗣車行至民權路及向上路口，因該路段略呈弧形彎道，適逢紅燈
    ，伊乃將車停在被害人邱建霖所駕駛上開自用小客車之右前側之位置，並無驅車
    沿路追趕攔截被害人邱建霖所駕駛小客車情事，又伊自始至終均未下車，且還在
    車上叫壬○○等人不要惹事，並未指示壬○○、丁○○等二人下車去教訓被害人
    邱建霖云云。被告丁○○亦矢口否認有殺人之犯行，辯稱：伊因見己○○與被害
    人邱建霖發生爭執，下車欲解圍時，壬○○隨後下車並自後車箱取出球棒二支，
    順手拿一支給伊，但伊並未持以擊打被害人邱建霖，係壬○○持該球棒揮打被害
    人邱建霖六、七下，以致被害人邱建霖倒地死亡，伊並未參與揮打被害人邱建霖
    云云。但查被告庚○○如何於八十四年七月卅日凌晨一時許，駕駛上開自用小客
    車，搭載壬○○、丁○○、己○○等人，當車駛經台中港路一段、民權路口時，
    遭被害人邱建霖所駕駛之上開自用小客車超車擦撞到後照鏡，被害人邱建霖置之
    不理，仍往前行駛，被告庚○○心有不甘，即加油趨車在後沿台中市○○路追趕
    ，欲找邱建霖理論，旋邱建霖所駕駛之上開自用小客車駛至台中市○○路、向上
    路口時適值紅燈停駛，被告庚○○乃將車停在邱建霖車之右前方加以攔截等情，
    業據被告丁○○及已判決確定之共同被告壬○○、己○○等三人於警訊時供陳甚
    詳（見偵查卷第十、十二、十三、十四頁），足見被告庚○○於本院辯稱其未驅
    車追趕攔截被害人邱建霖云云，並不足取。次查共同被告壬○○於偵查中所具之
    自白書亦供稱：「案發當天因其等之坐車在途中遭死者（指邱建霖）車輛擦到，
    庚○○一氣之下，碰巧又遇上紅停了一下，隨後加速追了上去，把對方攔下來
    ，之後就叫我們下去處理：：：後來己○○就下車和對方理論」等語，另於偵查
    中更到庭供稱：「因邱建霖的車擦到庚○○坐車照後鏡，所以尾隨追邱建霖之車
    子，庚○○叫伊等下車處理，所謂「處理」是要伊等教訓一下，並沒有要叫伊等
    致邱建霖於死地，庚○○並未叫伊拿球棒，因以前在酒店曾出過事，故去買了棒
    球棒放車上防備」等語，參以案發當時被告庚○○駕駛其自用小客車遭被害人邱
    建霖由後超車擦撞，因見被害人未加理會，乃心生不滿，而後尾追攔截欲加理論
    ，衡情實非無可能，是該共同被告壬○○前開偵查中之供詞及自白，自堪採信，
    則被告庚○○在氣頭上追上被害人邱建霖之坐車，與之理論猶恐不及，按諸情理
    又豈有叫共同被告己○○、壬○○及被告丁○○不要惹事，快點上車之可能﹖此
    益見被告庚○○、丁○○及共同被告壬○○、己○○於警訊時一致供稱案發當時
    庚○○叫其餘三人不要惹（鬧）事，趕快上車云云，無非事後勾串，企圖護被
    告庚○○之詞，要無可採，而應以共同被告壬○○嗣於偵查中所為之前開供詞，
    較為可採。再由案發當時係由坐右前座之共同被告己○○先下車與被害人邱建霖
    理論，與被害人邱建霖發生爭執扭打以觀，顯然當時被告庚○○係見被害人邱建
    霖理虧在先，反出言不遜，與其弟己○○扭打，乃萌傷害犯意，要坐後座之壬○○、丁○○下車給予教訓，則壬○○、丁○○等二人應其指示下車持球棒上前毆
    打被害人邱建霖，彼三人對之自有犯意聯絡及行為分擔。至於該球棒並非被告庚○○指示壬○○下車拿取，壬○○原本已知其坐車後行李廂內置有球棒乙節，既
    為壬○○於偵查中所是認，且依其偵查中所供已指係被告庚○○要其等下車教訓
    被害人，顯然其已無為被告庚○○護之意，所供自為可採，是其迨於原審及本
    院前審、更審中始改稱案發當時係被告庚○○要其等下車拿球棒，給他（指邱建
    霖）死，伊原先不知車內有球棒云云，難認屬實，不足憑採。又證人即案發當時
    坐在被害人邱建霖坐車內之辛○○於警訊時證稱：「壬○○由車內持球棒二支，
    一支交由丁○○，由丁○○、壬○○二人分持球棒重力毆打邱建霖頭部」等情（
    見偵查卷第十九頁），於偵查中及原審法院證稱：「最後一棒伊確定是丁○○打
    邱建霖的」等語（見偵查卷第八三頁、原審卷第三二頁），於本院前審調查時證
    述：「有二個拿球棒打邱建霖，最後一棒是丁○○打的」等情（見本院前審卷第
    七四頁）。另一目擊證人丙○○於偵查中結證稱：「我剛好在車子對面，看到打
    人的車輛在前面，被打的車輛在後面，打人的車輛是雙門的，確定有二人先到後
    座坐，另一位坐在駕駛座旁邊，至於駕駛座那一人，我沒有看到他回座」、「有
    四人在打架，回座確定有三人」等語（見偵查卷第八０頁），於本院調查時結證
    稱：「案發當天，我有聽到巨響，有人用球棒打被害人，車上有四人，我距離很
    遠，無法確定幾個人下來打被害人，亦無法確定係誰拿球棒打。又當時我並未聽
    到兇嫌那部車子之司機說你們下去，後車箱有木棒，下去讓他死等語（見本院更
    二卷第一八二頁）。共同被告己○○於警訊時亦供稱：「丁○○、壬○○隨後於
    後車廂取出球棒，往該ＯＸ－○一九六號男性司機（指被害人邱建霖）毆打」等
    語（見偵卷第十頁），足見被告丁○○確有持球棒與共同被告壬○○共同毆擊被
    害人邱建霖無訛。至共同被告壬○○於偵、審中雖供稱未見或不知丁○○一同打
    被害人等語，及被告庚○○於偵查時亦供稱未見丁○○打被害人等語，核與上開
    事實不符，要屬迴護被告丁○○之詞，委無可取。另雖證人辛○○於警訊時供稱
    ：「有四人圍毆被害人，且先稱有二人拿球棒，嗣又稱其中有兩人拿球棒，一人
    持鐵棒」等語，而於本院調查時先證稱：「因事發突然，且對方下車打邱建霖時
    間短暫，對方究竟有幾人，拿幾支球棒伊不能確定，警訊時伊說對方有三、四人
    ，警員說要伊確定，案發時有看到一支亮亮的東西，不能確定是否球棒」等語，
    嗣於本院更審時則證稱：「當時有四、五人下車打被害人，球棒有三、四支，有
    的人沒有拿，當時有聽到對方車之司機對其中二人說『你們二人下去後，車廂有
    木棒，拿下去給他死』，但不知道係何人所說」等語，惟該證人此部分所供不僅
    前後不符，且當時適值凌晨半夜，視線難免不清，則該證人辛○○不能確定對方
    人數及明確辨認所持兇器種類，自屬可能，況案發當時被告庚○○並未下車，不
    惟業據被告庚○○陳明在卷，並經共同被告壬○○、己○○及被告丁○○等人分
    別證述在卷（見本院更二卷第三八頁至第三九頁、第四七頁至第四八頁），另該
    證人（指辛○○）係被害人之女友，於作證時不免有偏頗之詞，且案發當時又坐
    於被害人上開自用小客車之車內，豈能輕易聽到未下車之被告庚○○所言之語？
    益見該證人辛○○此部分所供並不足取。至證人丙○○於偵查中所為上開供證內
    容，所謂有四人打架應指被告丁○○、己○○、壬○○及被害人邱建霖等四人而
    言，非謂有四人毆打被害人，且由其供稱回座確定有三人，駕駛座那人沒有看到
    他回座乙節，亦足證案發當時被告庚○○確未下車無誤。另查被害人邱建霖確因
    頭部遭受重擊，致左顳頂、額骨骨折、合併硬腦膜下顱出血，經送醫急救不治死
    亡，業經檢察官督同法醫師相驗屍體屬實，並製有勘驗筆錄、驗斷書、相驗屍體
    證明書等附卷可稽（有關資料附於相驗卷內），且有私立中山醫學院附設孫中山
    先生紀念醫院診斷證明書一份附卷（見偵查卷第二二頁），及扣案之上開球棒二
    支可稽。按頭部乃人體之要害處，被告丁○○、壬○○持球棒朝被害人之頭部接
    續重擊數下，應足認為有致被害人於死之犯意。又參以該壬○○於偵查中供稱：
    「庚○○係叫伊等教訓邱建霖一下，並沒有要叫伊等致邱建霖於死地之意思，伊
    一上車時庚○○有對伊等說不要打人頭部，頭部很脆弱，打手打腳可以，打頭部
    會出事」等情（見偵查卷第八二頁），顯見被告庚○○乃係出於普通傷害之犯意
    ，指示壬○○、丁○○二人給予被害人邱建霖教訓，且依壬○○於偵查中所具自
    白書謂其拿二支球棒，一支遞給丁○○，隨後過去，被害人坐在車門旁地上，一
    見其等拿木棍，隨手抓起地上大哥大擊向伊，伊一怒之下就罵開車擦到我們還那
    麼兇，拿起木棍打向對方頭部：：等語，足見被告丁○○與壬○○係下車後見被
    害人邱建霖理虧在先，反出言不遜，態度惡劣，又企圖反擊，於一怒之下，乃變
    更原先之傷害犯意，轉而持球棒猛擊被害人頭部，其等於下手之際應具有殺人犯
    意，要屬無疑。至被告庚○○、丁○○所舉證人甲○○於本院前審及更審雖分別
    證稱：於八十四年七月卅日凌晨二時許，庚○○打電話給伊，約伊與庚○○、壬○○、丁○○、己○○在五權路一家娛樂場所會合，伊見壬○○向庚○○道歉，
    之後伊等又到大龍路一家酒店喝酒，喝酒時壬○○等才談及事情之經過，庚○○
    對壬○○說剛才發生之事情不要那麼衝動，壬○○說對不起，當時丁○○、庚○○均說沒有打被害人，壬○○說他有打。後來庚○○先離去，剩下伊等四人坐一
    部車至大源路停車處，途中壬○○亦說是他打的，丁○○、己○○則很少開口，
    然後把車開回豐原，於回豐原途中，己○○說「他下車敲窗戶，對方口氣不好，
    他只用行動電話丟他」，丁○○說「他下車並未打對方」，壬○○說「他有下車
    持球棒打對方」等情。惟因證人甲○○為被告庚○○、己○○、丁○○之友，所
    為證詞難免偏袒被告庚○○、己○○、丁○○。況被告庚○○原僅要壬○○、丁○○傷害邱建霖，給予教訓，乃壬○○、丁○○竟變更為殺人之犯意，共同持球
    棒朝邱建霖之頭部大力接續揮打，如此超出被告庚○○原先之合同犯意範圍，勢
    必增加被告庚○○之困擾，因此該壬○○向被告庚○○道歉，乃屬合理，尚難憑
    此即謂被告庚○○無與壬○○、丁○○共同為傷害邱建霖之犯意聯絡。又證人甲○○並未目擊本件命案之如何發生，其係事後聽聞被告丁○○、己○○描述事情
    之經過，被告丁○○、己○○難免為自己有利之說詞，故亦難以此謂被告丁○○
    無前揭犯行。另本件共同被告己○○確因參與上開傷害犯行、共同被告壬○○確
    因參與上開殺人犯行，分別經本院前審判處有期徒刑一年及有期徒刑十四年、褫
    奪公權十年確定在案，亦有本院八十五年度上訴字第四三八號刑事判決足按。綜
    上所述，足證被告庚○○、丁○○等二人上開所辯顯係飾卸之詞，不足採信，是
    罪證明確，其二人之犯行均堪以認定。
二、核被告庚○○所為係犯刑法第二百七十七條第一項之普通傷害罪，其雖未下車實
    施傷害行為，然其駕車尾追攔截被害人在先，又在案發現場指示壬○○、丁○○
    二人下車，施予教訓，與單純之教唆傷害罪有間，且壬○○、丁○○等二人亦確
    下車持球棒毆擊被害人，是被告庚○○就此應論以共同傷害罪（最高法院四十五
    台上字第四七三號判例參照），公訴人認被告庚○○係犯教唆傷害罪，其起訴法
    條尚有未洽，應予變更（最高法院卅年上字第一五七四號判例參照）。至壬○○
    、丁○○等二人於下車後，見被害人態度不遜，口氣兇惡，仍圖反擊，乃變更傷
    害犯意為殺人犯意，此既不在被告庚○○原先合同意思範圍內，亦無證據證明其
    具有殺人之間接犯意，自不能令被告庚○○負殺人罪責。又本件既係共同被告壬○○、丁○○等二人臨時變更為殺人之犯意所致，亦難令被告庚○○擔負傷害致
    人於死之罪責。至被告丁○○所為係犯刑法第二百七十一條第一項之殺人罪，其
    與已判決確定之壬○○間具有犯意聯絡及行為分擔，均為共同正犯。又被告丁○○曾因違反麻醉藥品管理條例案件，經台灣台中地方法院判處有期徒刑四月確定
    ，於八十二年二月十四日易科罰金執行完畢，有台灣台中地方法檢察署刑案資料
    查註紀錄表及本院被告全國前案紀錄表在卷可憑，其於上揭有期徒刑執行完畢後
    ，五年之內再犯本件有期徒刑以上之罪，為累犯，除法定刑為死刑、無期徒刑部
    分依法不得加重外，餘應依刑法第四十七條之規定加重其刑。原審疏未詳查，遽
    為被告庚○○、丁○○等二人無罪之判決，核有違誤。檢察官上訴意旨執此指摘
    原判決不當，非無理由，應由本院將原判決關於被告庚○○、丁○○等二人部分
    予以撤銷改判。爰審酌被告等二人之素行（丁○○有犯罪前科，已如前述，庚○○則無犯罪前科），其等僅因超車擦撞之細故即尾追被害人予以攔截逞兇，被告
    丁○○甚且奪人性命，且事後又否認犯行，及迄今尚未與被害人之家屬達成和解
    等一切情狀，分別量處如主文第二、三項所示之刑，以示儆懲。又被告丁○○部
    分，本院依其犯罪之性質認有同時宣告褫奪公權之必要，故併予宣告褫奪公權十
    年。又扣案之上開木質球棒二支係被告庚○○所有，亦據被告庚○○供明在卷（
    見本院更二卷第二九頁、第八一頁反面），並經共同被告壬○○證述屬實（見本
    院更二卷第三九頁反面），且為供本件犯罪所用之物，是應於該被告庚○○所犯
    傷害罪部分，依刑法第卅八條第一項第二款之規定宣告沒收，至被告丁○○殺人
  罪部分，因該球棒係被告庚○○所有，而被告庚○○又非該殺人罪之共同正犯，
    是於該殺人罪部分自毋庸對扣案之上開球棒宣告沒收。另扣案之其餘一支球棒並
    非供本件犯罪所用之物，故不予宣告沒收。均併此敘明。
三、又本件公訴人雖以被告庚○○涉犯教唆傷害罪提起公訴，原審法院判決無罪後，
    公訴人以該被告庚○○係觸犯共同殺人罪而提起上訴，顯已對起訴法條已有爭執
    ，是此部分縱經第二審法院依傷害罪判決後，仍可上訴第三審法院，並未確定，
    亦附此說明。
四、據上論斷，應依刑事訴訟法第三百六十九條第一項前段、第三百六十四條、第二
    百九十九條第一項前段、第三百條，刑法第廿八條、第二百七十一條第一項、第
    二百七十七條第一項、第四十七條、第卅七條第二項、第卅八條第一項第二款、
    罰金罰鍰提高標準條例第一條前段，判決如主文。
本案經檢察官戊○○到庭執行職務。
中      華      民      國      九十     年       六      月    十九    日
                                  臺灣高等法院臺中分院刑事第八庭
                                        審判長法  官  羅  得  村
                                              法  官  林  輝  煌
                                              法  官  劉  榮  服
右正本證明與原本無異。
如不服本判決應於收受送達後十日內向本院提出上訴書狀，其未敘述上訴之理由者並
得於提起上訴後十日內向本院補提理由書（均須按他造當事人之人數附繕本）。
                                              書記官  陳  俞  豪
中      華      民      國      九十     年       六      月    二十    日
附錄論罪條文：
刑法第二百七十一條第一項：
殺人者，處死刑、無期徒刑或十年以上有期徒刑。
刑法第二百七十七條第一項
傷害人之身體或健康者，處三年以下有期徒刑、拘役或一千元以下罰金。
                                                                        Ｉ


司法院資訊處製作；財團法人民間司法改革基金會備份。
